【裁判字號】    95,重訴,86
【裁判日期】    970123
【裁判案由】    商業會計法等
【裁判全文】
臺灣臺北地方法院刑事判決              95年度重訴字第86號
公  訴  人  臺灣臺北地方法院檢察署檢察官
被      告  甲○○
選任辯護人  何岳儒律師
上列被告因違反商業會計法等案件，經檢察官提起公訴（94年度
發查偵字第22號），本院判決如下：
    主  文
甲○○無罪。
    理  由
一公訴意旨略以：被告甲○○與乙○（通緝中）於民國九十一年
  三月間分係新辰電子股份有限公司（下稱新辰公司，設桃園縣
  蘆竹鄉○○路○段三六號）之名義負責人及實際負責人，被告
  丙○○（通緝中）則係該公司財務經理，均係商業會計法之商
  業負責人，其等明知納稅義務人新辰公司於九十二年三月至四
  月間與益冠公司並無交易之事實，竟基於逃漏稅捐及共同與丁
  ○○（本院另行判決）以明知為不實之事項而記入帳冊之犯意
  ，而取得虛設行號益冠公司所開立不實之統一發票二張，金額
  共計三百萬，作為銷項憑證，並記入帳冊，復持向財政部臺灣
  省北區國稅局申報扣抵九十二年度銷項稅額，以此不正方法逃
  漏營業稅額共計十五萬，足以生損害於稅捐稽徵機關稅捐稽徵
  之正確性，復於同年十一月間，以與益冠公司虛偽之工程承攬
  契約及發票一張，金額計六百三十萬元，沖轉該公司一百五十
  萬元及四百八十萬元之不實交易及預付工程款，並製作不實傳
  票二張，憑以製作不實會計憑證及帳冊等語，因認被告涉犯商
  業會計法第七十一條第一款填載不實會計憑證記入帳冊、稅捐
  稽徵法第四十一條第一項逃漏稅捐等罪嫌。
二犯罪事實應依證據認定之，無證據不得認定犯罪事實，又不能
  證明被告犯罪者，應諭知無罪之判決，刑事訴訟法第一百五十
  四條第二項、第三百零一條第一項分別定有明文。且認定犯罪
  事實所憑之證據，雖不以直接證據為限，間接證據亦包括在內
  ，然無論直接或間接證據，其為訴訟上之證明，須於通常一般
  之人均不致於有所懷疑，而得確信其為真實之程度者，始得據
  之為有罪之認定，倘其證明尚未達到此一程度，而有合理性懷
  疑之存在時，即無從為有罪之認定，此有最高法院七十六年度
  臺上字第四九八六號判例意旨可資參照。再認定不利於被告之
  事實，須依積極證據，苟積極證據不足為不利於被告事實之認
  定時，即應為有利於被告之認定，更不必有何有利之證據（最
  高法院三十年度上字第八一六號判例參照）。另商業會計法第
  七十一條所謂「商業負責人」，乃實際經營公司業務之負責人
  而言，非依公司登記資料係何人為負責人名義，即作為處罰之
  對象（最高法院九十一年度臺上字第六一三一號判決意旨參照
  ）。而稅捐稽徵法第四十七條第一款之規定，固係將納稅義務
  人之公司責任，基於刑事政策之考慮，於應處徒刑範圍，轉嫁
  於公司之負責人。於此情形而受罰之公司負責人，固屬「代罰
  」性質。但茲所謂「公司負責人」，依該條款之規定，係指「
  公司法規定之公司負責人」，而公司法第八條第一項雖規定：
  「本法所稱公司負責人：在無限公司、兩合公司為執行業務或
  代表公司之股東；在有限公司、股份有限公司為董事」，但第
  二項又規定：「公司之經理人或清算人，股份有限公司之發起
  人、監察人、檢查人、重整人或重整監督人，在執行職務範圍
  內，亦為公司負責人」。依上開規定，公司之經理人在執行職
  務範圍內，自亦為「公司法規定之公司負責人」，仍為稅捐稽
  徵法第四十七條第一款之「代罰」對象，再細繹該條款之規定
  ，參酌犯罪之處罰，除須具備構成要件相當性（行為侵害性，
  亦即行為要素）、行為之違法性（違法性）外，尚須具備行為
  之有責任（即責任要素，亦即有責性、歸責可能性）之刑事法
  理。因此該條款之「代罰」對象，應係指「符合公司法第八條
  規定之所謂公司負責人」，且須「實際參與公司業務執行之人
  」，二者兼備始可，否則，如偏狹的認係「登記之負責人」，
  亦即公司法第八條第一項所謂之當然負責人，在遇有依公司法
  第四十五、五十六、一百零八、一百九十二、二百零八條等相
  關規定，公司登記之負責人有多人之情形時，如何選擇其「代
  罰」之人？況若登記之負責人實際上並不過問公司事務，公司
  之一切業務均由職務範圍內之負責人即經理人掌理時，則實際
  執行公司業務，為公司逃漏稅捐之負責人不必「代罰」，不過
  問公司事務之登記負責人反應「代人受過」，豈符公平正義原
  則及立法本意，此於登記之負責人與職務範圍內負責人之經理
  人分屬不同之派系時尤然（最高法院八十六年度臺上字第二五
  七○號、九十五年度臺上字第六七五六號判決意旨，及臺灣高
  等法院暨所屬法院七十一年十一月二十二日法律座談會結論參
  照）。
三公訴人認為被告涉犯逃漏稅捐等罪，無非以財政部臺北市國稅
  局審查三科刑事案件稽查報告書（下稱稽查報告書）、專案申
  請調檔統一發票查核名冊暨專案申請調檔統一發票查核清單、
  營業稅申報資料影本、出貨單、傳票、簽收單、送貨單、存摺
  明細（此處未具體載明據以證明被告犯罪之證物）等為其論據
  。被告否認犯行，辯稱：其在新辰公司並未擔任何職務，新辰
  公司之前之名義負責人係其母，其母於九十年間因癌症過世，
  負責人遂變更為其名義，九十一年三、四月間其雖係新辰公司
  之名義負責人，但實際決策者是其父乙○（本院卷一第二○一
  頁、第二○四頁至第二一三頁）等語。
四本院認為：被告於九十一年三、四月間雖登記為新辰公司之名
  義負責人，惟依證人即新辰公司之採購人員蕭素卿於調查員詢
  問時證稱：新辰公司之採購事項均由同案被告即新辰公司實際
  負責人乙○決定，包括原物料、機器設備、廠房興建或改建，
  均係由同案被告乙○與廠商洽談，再由其依採購程序辦理，同
  案被告乙○通常在新辰公司之母公司群祥電子股份有限公司（
  下稱群祥公司）辦公（九十四年度發查偵字第二二號卷第四八
  頁至第四九頁）等語。證人即新辰公司會計人員羅秀如於調查
  員詢問時證稱：自八十八年起，新辰公司之會計傳票均由其製
  作，交由新辰公司財務課長秦淑華、財務經理即同案被告丙○
  ○先後審核後，代被告用印，新辰公司實際負責人係同案被告
  乙○，同案被告丙○○對同案被告乙○負責（同卷第五二頁至
  第五四頁）等語。證人秦淑華於調查員詢問時證稱：新辰公司
  之採購事項均由同案被告即新辰公司實際負責人乙○決定，包
  括原物料、機器設備、廠房興建或改建，均係由同案被告乙○
  與廠商洽談，同案被告乙○會將發票、工程合約書等交給採購
  人員，採購人員再依採購程序辦理，支票、傳票亦係由同案被
  告乙○蓋章審核，新辰公司實際交易情形要問同案被告乙○才
  知道（同卷第五八頁至第六○頁）等語。由以上證人之證言可
  知，新辰公司之實際負責人係同案被告乙○及丙○○，被告並
  未實際參與新辰公司之經營，參照前述說明，其雖係新辰公司
  名義負責人，而屬公司法第八條規定之所謂公司負責人，惟其
  既非實際參與新辰公司業務執行之人，自不得逕以商業會計法
  第七十一條第一款相繩，或認其係稅捐稽徵法第四十七條第一
  款（起訴書僅記載稅捐稽徵法第四十一條第一項，惟本案之納
  稅義務人為新辰公司，而非被告，起訴書應係漏引同法第四十
  七條）所定代罰之對象。其次，一般家族型或獨資型之公司以
  親友之名義擔任股東或負責人之情形所在多有，被告既係同案
  被告乙○之女，自難僅憑被告同意擔任新辰公司名義負責人，
  遽認被告對於同案被告乙○、丙○○之行為有得預見而不違背
  其本意之不確定故意。綜上所述，公訴人所舉證據尚不足以證
  明被告有填製不實會計憑證及幫助逃漏稅犯行。此外，復查無
  其他積極證據足證被告
  涉有公訴人所指前述犯行，不能證明被告犯罪，參照前述說明
  ，依法應為無罪之諭知。
五依刑事訴訟法第三百零一條第一項，判決如主文。
案經檢察官侯靜雯到庭執行職務
中    華    民    國    97    年    1     月    23    日
                  刑事第十五庭  審判長法  官  廖紋妤
                                      法  官  楊台清
                                      法  官  邱蓮華
上正本證明與原本無異。
如不服本判決，應於判決送達後10日內向本院提出上訴狀 (應抄
附繕本)。
                                      書記官  葉宜玲
中    華    民    國    97    年    1     月    23    日


司法院資訊處製作；財團法人民間司法改革基金會備份。
